【裁判字號】    95,重上,165
【裁判日期】    950627
【裁判案由】    侵權行為損害賠償
【裁判全文】
臺灣高等法院民事判決                 95年度重上字第165號
上  訴  人
即被上訴人  乙○○
            丁○○
被  上訴人
即  上訴人  欣欣客運股份有限公司
法定代理人  丙○○
訴訟代理人  劉明鏡律師
被  上訴人  甲○○
（視為上訴人）
上列當事人間因侵權行為損害賠償事件，上訴人對於中華民國95
年2月17日台灣台北地方法院94年度重訴字第1146號第一審判決
各自提起上訴，本院於95年6月6日言詞辯論終結，判決如下：
    主  文
原判決關於命欣欣客運股份有限公司、甲○○連帶給付乙○○超
過新台幣貳佰壹拾萬壹仟陸佰陸拾元本息、給付丁○○超過新台
幣壹佰捌拾萬元本息部分及該部分假執行之宣告，暨除確定部分
外訴訟費用之裁判均廢棄。
上開廢棄部分，乙○○、丁○○在第一審之訴及假執行之聲請均
駁回。
乙○○、丁○○上訴及欣欣客運股份有限公司、甲○○其餘上訴
均駁回。
第一、二審訴訟費用除確定部分外，由乙○○、丁○○負擔五分
之三，餘由欣欣客運股份有限公司與甲○○連帶負擔。
  事實及理由
甲、程序方面：
一、民法第275條規定連帶債務人中之一人受確定判決，而其判
    決非基於該債務人之個人關係者，為他債務人之利益亦生效
    力，故債權人以各連帶債務人為共同被告提起給付之訴，被
    告一人提出非基於其個人關係之抗辯有理由者，對於被告各
    人即屬必須合一確定，自應適用民事訴訟法第56條第1項之
    規定（最高法院33年上字第4810號判例意旨參照）。又訴訟
    標的對於共同訴訟之各人，必須合一確定者，共同訴訟人中
    一人之行為，有利益於共同訴訟人者，其效力及於全體，民
    事訴訟法第56條第1款前段定有明文。本件上訴人即被上訴
    人乙○○、丁○○係以被上訴人甲○○為被上訴人即上訴人
    欣欣客運股份有限公司（下稱欣欣公司）之受僱人，因執行
    職務而為侵權行為，致其女邱文萱死亡，欣欣公司自亦應與
    甲○○負連帶賠償責任，因而提起共同訴訟，請求甲○○、
    欣欣公司應連帶給付乙○○新台幣（下同）6,182,303元、
    丁○○6,166,234元及法定遲延利息。原審為乙○○、丁○
    ○勝訴判決後，雖僅欣欣公司提起上訴，揆之上開說明，其
    上訴之效力有利於共同訴訟人，其上訴效力自應及於全體，
    應將甲○○視為上訴人，由本院予以一併審理及判決，合先
    敘明。
二、本件被上訴人即視為上訴人甲○○經合法通知，未於言詞辯
    論期日到場，核無民事訴訟法第386條各款所列情形，爰依
    乙○○、丁○○之聲請，由其對甲○○一造辯論而為判決。
乙、實體方面：
一、乙○○、丁○○起訴主張：甲○○係欣欣公司278線公車司
    機，於民國（下同）93年6月17日上午7時20分許，駕駛車號
    570-AB營業用大客車，執行載客職務，沿台北市松山區○○
    ○路由西向東方向駛來，行經民生東路與撫遠街口欲左轉時
    ，原應注意汽車行近行人穿越道前，遇有行人穿越時，無論
    有無交通警察指揮或號誌指示，均應暫停讓行人先行通過，
    並應注意車前狀況，隨時採取必要安全措施，且依當時天候
    、路況並無不能注意情形，竟疏於注意乙○○、丁○○之女
    邱文萱正通過行人穿越道，即貿然左轉，致右後車輪撞及邱
    文萱，致其受有頭部外傷、左額部至顳部多處擦挫傷、顱內
    出血、胸腔內出血等傷害，經送醫急救不治死亡（下稱系爭
    車禍）。因而乙○○、丁○○依民法第184條、第188條第1
    項前段、第192條第1項、第194條規定，請求欣欣公司及甲
    ○○連帶賠償乙○○6,182,303元（包括殯葬費303,660元、
    扶養費878,643元及慰撫金5,000,000元)，丁○○6,166,234
    元（包括扶養費1,166,234元、慰撫金5,000,000元），及均
    自起訴狀繕本送達翌日起至清償日止，按年利率5%計算之利
    息。原審判命欣欣公司及甲○○應連帶給付乙○○、丁○○
    各2,500,000元，及均自94年3月3日起至清償日止，按週年
    利率5%計算之利息，並依兩造之聲請為准、免假執行之宣告
    ，而駁回乙○○、丁○○其餘之請求。乙○○、丁○○聲明
    不服，惟僅對敗訴部分中之2,498,033元及2,304,312元，提
    起上訴，至其餘未上訴部分，已告確定；欣欣公司則就其敗
    訴部分全部聲明不服，亦提起上訴，該上訴效力及於共同被
    告甲○○。乙○○、丁○○並於本院聲明：(一)原判決不利於
    乙○○、丁○○之部分廢棄。(二)欣欣公司應與甲○○再連帶
    給付乙○○2,498,033元、丁○○2,304,312元，及均自94年
    3月3日起至清償日止按年息5%計算之利息。(三)訴訟費用由欣
    欣公司及甲○○負擔；另對於欣欣公司之上訴，則聲明：(一)
    上訴駁回。(二)訴訟費用由對造負擔。
二、欣欣公司則以：邱文萱並非遭車號570-AB公車所撞倒，而係
    被其他車輛撞到後，彈到公車右後側，始遭甲○○駕駛之車
    號570-AB公車右後輪壓到，此由邱女之血跡出現在大客車不
    可能會到達之跡證編號14之位置即可知。而甲○○於完成左
    轉彎後，對由右後方所生之事故實無從防範，甲○○對車禍
    之發生並無過失。且依內政部警政署刑事警察局鑑定結果可
    知，邱女所著「短褲內側之印痕」係由其他車輛輾壓所造成
    ，確有遭其他車輛先撞壓造成車禍之事實存在，此由邱女血
    跡跡證編號14至10之位置係在枕木行人穿越道上亦可獲知。
    綜上，甲○○對本件車禍之發生並無過失，則欣欣公司亦無
    負連帶賠償責任可言。況乙○○、丁○○所請求之殯葬費用
    、扶養費及慰撫金，均屬過高而尚待審酌認定等語，資為抗
    辯，並於本院上訴聲明：(一)原判決關於不利於欣欣公司之部
    分廢棄。(二)前開廢棄部分，乙○○、丁○○在第一審之訴及
    假執行之聲請均駁回。(三)訴訟費用由乙○○、丁○○負擔。
    又對於乙○○、丁○○之上訴，則聲明：(一)上訴駁回。(二)訴
    訟費用由乙○○、丁○○負擔。
三、甲○○於原審則以：邱文萱之「第一撞擊點」係「跡證編號
    14」所在，觀諸車禍現場測繪圖上「跡證編號5至14之連續
    性血跡」之位置，對照車號570-AB公車行駛路徑為自民生東
    路五段左轉進入撫遠街，先進入外側車道，再進入內側車道
    ，可知甲○○駕駛之車號570-AB公車根本不會行經第一撞擊
    點。邱文萱實係先遭不明車輛撞到後，彈到公車右後側，始
    遭甲○○駕駛之車號570-AB公車右後輪壓到，並非由甲○○
    撞倒，而邱文萱於遭不明車輛撞倒後，在車號570-AB公車壓
    到前即已死亡，則甲○○不該當過失致死責任。又甲○○學
    歷為高中畢業，案發後就被欣欣公司開除，雖曾轉到別家公
    司，惟經乙○○、丁○○提出抗議，旋遭開除；後來又到光
    華客運工作，做了兩個月，亦因乙○○、丁○○抗議而辭職
    ，目前沒有工作。然甲○○已婚，有二個小孩，一個在當兵
    ，一個自己搬出去住，太太並無工作，堪稱中年失業，生活
    困難，實無力支付乙○○、丁○○要求之鉅額賠償，況甲○
    ○在欣欣公司時，薪水每月為三萬多元，在光華客運每月亦
    只有二萬多元等語，資為抗辯。惟於本院則未於言詞辯論期
    日到場，亦未曾提出書狀作何聲明或陳述。
四、查乙○○、丁○○主張：93年6月17日上午7時20分許，甲○
    ○駕駛欣欣公司278線公車，車號為570-AB，執行載客職務
    ，沿台北市松山區○○○路由西向東方向行駛，經民生東路
    與撫遠街口欲左轉時，竟疏於注意邱文萱正通過行人穿越道
    ，即貿然左轉，致右後車輪撞及邱文萱，致其受有頭部外傷
    、左額部至顳部多處擦挫傷、顱內出血、胸腔內出血等傷害
    ，經送醫急救後不治死亡。有驗斷書附刑事偵查卷（台北地
    檢署93年度偵字第13935號卷）可稽，原審並認定甲○○就
    系爭車禍有過失責任，本件欣欣公司於上訴本院後，就原審
    甲○○駕車撞及邱文萱致死亡事實之認定，並不爭執，甲○
    ○則受合法通知未到庭亦未以書狀為陳述亦視同自認，堪信
    為真實，又欣欣公司對乙○○支出殯葬費301,660元之事實
    ，及乙○○、丁○○已領取強制汽車保險死亡保險給付1,40
    0,000元之事實，不爭執，均堪認為真實。
五、按因故意或過失，不法侵害他人之權利者，負損害賠償責任
    。又按受僱人因執行職務，不法侵害他人之權利者，由僱用
    人與行為人連帶負損害賠償責任。民法第184條第1項前段、
    第188條第1項分別定有明文。查甲○○不法侵害乙○○、丁
    ○○之女之生命，既經認定，欣欣公司於案發時復為甲○○
    之僱用人，揆諸前開規定，對於乙○○、丁○○因而所受之
    損害，自應負連帶賠償責任。茲就乙○○、丁○○所請求之
    殯葬費、扶養費、精神慰藉金等三部分予以說明，並就乙○
    ○、丁○○已領取之強制汽車責任死亡保險金之給付各為70
    0,000元，應否予以扣除，分別說明如次：
  1.殯葬費部分：
    乙○○支出殯葬費301,660元，有喪葬明細表及收據共13張
    附卷可稽（見本院卷第12至24頁），欣欣公司自認（見本院
    卷第46頁筆錄），另甲○○已於相當時期受合法之通知，有
    送達回證附卷可稽，而於言詞辯論期日不到場，亦未提出準
    備書狀爭執，應視同自認，則乙○○此部分之請求應予准許
    。
  2.扶養費部分：
    按「受扶養權利者，以不能維持生活而無謀生能力者為限。
    前項無謀生能力之限制，於直系血親尊親屬，不適用之。」
    民法第1117條定有明文。查本件乙○○服務於九和汽車公司
    ，每月薪資15,000元，並有業績獎金；丁○○服務於自由時
    報，年薪約500,000元，且二人均有財產，乙○○財產總額
    為3,708,256元、丁○○財產總額為3,612,000元，有財產總
    歸戶資料附卷可稽（見本院卷第49至56頁），二人顯然均能
    維持生活，則欣欣公司抗辯彼二人均能維持生活，不得再為
    扶養費之請求等語，尚屬可採，則乙○○、丁○○分別請求
    扶養費696,373元、804,312元，均無理由，不應准許。
  3.精神慰藉金部分：
  (1)按不法侵害他人致死者，被害人之父、母、子、女及配偶，
    雖非財產上之損害，亦得請求賠償相當之金額；民法第194
    條定有明文。又按慰藉金係以精神上所受無形之痛苦為準，
    非如財產損失之有價額可以計算，究竟如何始認為相當，自
    應審酌被害人及加害人之地位、家況、並被害人所受痛苦之
    程度、與其家屬之關係暨其他一切情事，定其數額；亦有最
    高法院48年度台上字第798號判例意旨可資參照。
  (2)查本院斟酌乙○○、丁○○分別為被害人邱文萱之父、母，
    被害人邱文萱無故遭橫禍，造成乙○○、丁○○痛失愛女，
    白髮人送黑髮人之人倫悲劇，原有和樂完滿之家庭亦頓時破
    碎，精神顯受極大痛苦；乙○○服務於九和汽車公司，月薪
    15,000元，丁○○服務於自由時報，年薪500,000元，已如
    前述，甲○○則係高中畢業，月薪約二至三萬元，有二個小
    孩，一個在當兵，一個獨立生活，甲○○職業均先後從事交
    通運輸工作，理應熟悉駕駛基本觀念，卻仍違反交通規則而
    肇事；欣欣公司則原係甲○○之僱用人等實際情況，及兩造
    之身分、地位，認乙○○、丁○○於本院各請求4,000,000
    元（於原審各請求500萬元），自嫌過高，各應予核減為2,5
    00,000元，方屬公允，逾此數額之請求，為無理由。
  4.已領1,400,000元（乙○○、丁○○各700,000元）之強制汽
    車責任死亡保險給付，應予扣除：
    按「保險人依本法規定所為之保險給付，視為被保險人損害
    賠償金額之一部分；被保險人受賠償請求時，得扣除之。」
    強制汽車責任保險法第32條定有明文，查系爭車禍發生後，
    乙○○、丁○○已共同領取1,400,000（各得700,000元）元
    之死亡保險給付，依上開條文之規定，自應予以扣除。
六、綜上所述，本件乙○○、丁○○依侵權行為之法則求為判命
    甲○○與欣欣公司連帶給付乙○○、丁○○各2,101,660元
    、1,800,000元及自起訴狀繕本送達翌日即94年3月3日起至
    清償之日止，按年息百分之五計算之利息，洵屬有據，應予
    准許，原審判決分別准許2,500,000元本息，對此超過部分
    ，欣欣公司指摘原判決不當，聲明廢棄改判，為有理由，爰
    將原判決此部分廢棄改判。至於其餘部分，欣欣公司亦認原
    判決不當，應予廢棄改判，為無理由，應予駁回上訴。又乙
    ○○、丁○○認原判決不當，應分別再連帶給付2,498,033
    元本息及2,304,312元本息，尚乏依據，不應准許，應予駁
    回。
丙、據上論結，本件乙○○、丁○○上訴無理由，欣欣公司、甲
    ○○上訴為一部有理由，一部無理由，依民事訴訟法第449
    條第1項、第450條、第463條、第385條第1項前段、第79條
    、第85條第2項，判決如主文。
中    華    民    國    95    年    6     月    27    日
                  民事第四庭審判長法  官  張劍男
                                  法  官  游明仁
                                  法  官  郭松濤
正本係照原本作成。
如不服本判決，應於收受送達後20日內向本院提出上訴書狀，其
未表明上訴理由者，應於提出上訴後20日內向本院補提理由書狀
（均須按他造當事人之人數附繕本）上訴時應提出委任律師或具
有律師資格之人之委任狀；委任有律師資格者，另應附具律師資
格證書及釋明委任人與受任人有民事訴訟法第466條之一第一項
但書或第二項（詳附註）所定關係之釋明文書影本。
中    華    民    國    95    年    6     月    30    日
                                  書記官  方素珍
附註：
民事訴訟法第四百六十六條之一（第一項、第二項）：
對於第二審判決上訴，上訴人應委任律師為訴訟代理人。但上訴
人或其他法定代理人具有律師資格者，不在此限。
上訴人之配偶、三親等內之血親、二親等內之姻親，或上訴人為
法人、中央或地方機關時，其所屬專任人員具有律師資格並經法
院認為適當者，亦得為第三審訴訟代理人。


司法院資訊處製作；財團法人民間司法改革基金會備份。
